最高法院民事判決　　　　　　九十六年度台上字第一五八二號
上　訴　人　工信工程股份有限公司
法定代理人　乙○○
訴訟代理人　秦玉坤律師
被 上訴 人　嘉立營造有限公司
法定代理人　甲○○
訴訟代理人　林春榮律師
上列當事人間請求給付工程款事件，上訴人對於中華民國九十六
年一月二十四日台灣高等法院第二審判決（九十五年度建上字第
八二號），提起上訴，本院判決如下：
    主  文
原判決除假執行部分外廢棄，發回台灣高等法院。
    理   由
本件被上訴人主張：上訴人於民國八十九年三月九日將其向彰化
縣政府承攬之「彰化市○○○○道新闢工程」（下稱外環道工程
）中之道路工程及照明工程（下稱系爭工程），轉包與伊施作。
嗣上訴人於九十一年二月二十二日將系爭工程中之透層舖設、粘
層舖設、密級配瀝青混凝土及粗級配瀝青混凝土等四項工程（下
稱四項工程）另發包與訴外人肇益營造工程有限公司（下稱肇益
公司）承作。系爭工程已全部竣工，並由彰化縣政府驗收合格，
施作之工程數額為道路工程新台幣（下同）四億零八百八十四萬
九千七百五十元、照明工程一千五百二十一萬七千九百三十八元
、排水工程四百五十八萬六千九百零四元、140kg/cm2 預拌混凝
土一百二十一萬九千二百八十七元、估驗申請單附表所列項次6-
1 近運利用四千五百七十七萬九千八百六十七元。另按兩造就系
爭工程簽立工程合約（下稱系爭合約）所附詳細價目表（下稱價
目表）上之約定，計算材料試驗費五百七十萬七千八百四十五元
、施工中安全維護及設施一百五十三萬零一百零三元、勞工安全
衛生設備管理費五百三十一萬一千八百零九元、包商利潤及管理
雜費三千三百八十萬二千四百十九元，與加值型營業稅二千六百
十萬零二百九十六元，結算總價應為五億四千八百十萬六千二百
十八元。扣除上訴人已給付伊三億零四百二十萬六千六百六十八
元、應付肇益公司施作四項工程九千八百五十五萬六千七百零四
元、上訴人提供伊勞工、鋼筋、混凝土等工料（下稱提供工料等
項）價值四千一百二十六萬五千七百九十三元，及按結算總價百
分之五計算之保固保證金二千二百四十七萬七千四百七十六元後
，上訴人尚應給付伊八千一百五十九萬九千五百七十七元等情。
依民法第五百零五條規定及系爭合約之約定，求為命上訴人給付
八千零十七萬六千八百四十二元，及加付法定遲延利息之判決（
第一審判命上訴人給付六千一百九十三萬二千四百八十七元及其
利息，駁回被上訴人其餘之訴。被上訴人就其敗訴部分提起上訴
；上訴人則就其敗訴部分中命其給付超過四百五十九萬七千零二
十七元本息及命其給付四百五十九萬七千零二十七元自九十四年
五月二十三日起至同年十二月八日止之利息部分提起上訴。經原
審命上訴人再給付一千八百二十四萬四千三百五十五元及其利息
，並駁回其上訴後，上訴人不服，提起第三審上訴）。
上訴人則以：彰化縣政府就外環道工程之結算明細表中並無「14
0kg/cm2預拌混凝土」工作項目，且價目表上亦無項次6-1近運利
用工作項目，被上訴人不得就該二部分計價請款。又扣除肇益公
司施作四項工程款九千八百五十五萬六千七百零四元，及伊提供
工料等項四千一百二十六萬五千七百九十三元部分，應加計該二
部分之材料試驗費、勞工安全衛生設備管理費、包商利潤及管理
雜費，與加值型營業稅（下稱材料試驗費等），即依序為一千四
百六十五萬二千四百八十四元及六百十三萬五千零十一元。則系
爭工程經彰化縣政府實際驗收數量之結算總價為四億九千四百十
一萬九千六百七十一元，扣除伊已付被上訴人工程款三億零四百
二十萬六千六百六十八元、肇益公司施作四項工程一億一千三百
二十萬九千一百八十八元、提供工料等項四千七百四十萬零八百
零四元，及按結算總價百分之五計算之保固保證金二千四百七十
萬五千九百八十四元後，被上訴人僅得請求保留款四百五十九萬
七千零二十七元等語，資為抗辯。
原審以：被上訴人主張之事實，業據提出系爭合約、估驗申請單
附表等件為證。上訴人則以前揭情詞置辯。查價目表及彰化縣政
府結算明細表上，雖未列工程項目「140kg∕c㎡預拌混凝土」，
惟依上訴人九十二年六月十八日備忘錄及附件施工圖之記載，與
證人即系爭工程監造人黃景林、工地主任曹昌琦之證言，該部分
係上訴人應業主彰化縣政府之要求，提供施工圖與被上訴人施作
，應屬追加工程，參以上訴人就該部分已向彰化縣政府計價請款
等情，被上訴人自得請求上訴人給付此部分施工之工程款及材料
試驗費、勞工安全衛生設備管理費、包商利潤及管理雜費及加值
型營業稅，共一百二十一萬九千二百八十七元。又價目表上固無
項次 6-1近運利用，然依證人黃景林之證言，該部分係由被上訴
人施工，且上訴人與彰化縣政府關於系爭工程「利用方回填及滾
壓」（即上開項次 6-1近運利用）應否計算運費發生爭議，經行
政院公共工程委員會於九十四年三月二十八日成立調解，認該部
分不予計價，顯非公平。故項次6-1近運利用，亦應以項次6近運
利用每立方公尺一百十三元為計算基數。則以項次 6-1近運數量
四十萬五千一百三十一點五七立方公尺計算，被上訴人得請求給
付該部分之工程款為四千五百七十七萬九千八百六十七元，連同
材料試驗費五十四萬九千三百五十七元、勞工安全衛生設備管理
費五十萬九千六百二十一元、包商利潤及管理雜費三百二十四萬
三千零四十六元、加值型營業稅二百五十萬四千零九十五元，扣
除百分之五之保固保證金二百六十二萬九千二百九十九元後，上
訴人就該部分應給付被上訴人四千九百九十五萬六千六百八十七
元。再者，依上訴人與肇益公司就四項工程所訂立之工程合約記
載，其單價係固定，已含材料相關試驗、安全衛生、交通管理、
包商利潤及管理雜費，況上訴人未舉證其確有支出材料試驗費等
，其抗辯扣除肇益公司施作四項工程款九千八百五十五萬六千七
百零四元外，尚應扣除加計之材料試驗費等共一千四百六十五萬
二千四百八十四元等語，為無可取。又依系爭合約第三條記載，
價目表所列單價係指為完成該項目所需之工、料、試驗、檢驗及
有關之一切費用，上訴人雖提供價值四千一百二十六萬五千七百
九十三元之工料等與被上訴人，但實際施工者為被上訴人，材料
試驗費、勞工安全衛生管理設備管理費依約本應由被上訴人負擔
，被上訴人亦得請求該部分之包商利潤及管理費雜費、加值型營
業稅，上訴人抗辯該部分尚應扣減材料試驗費等共六百十三萬五
千零十一元云云，亦無可取。證人胡淑惠、詹雅惠已證稱：被上
訴人已就完工部分計價請款等語，則依系爭合約第四條第三款之
記載，上訴人應自九十四年五月二十三日起負遲延責任。第一審
就項次 6-1近運利用部分，僅准被上訴人請求四千四百二十萬九
千四百五十八元，與上開認定之四千九百九十五萬六千六百八十
七元間相差五百七十四萬七千二百二十九元。且上訴人就肇益公
司四項工程部分，不得自結算總價中扣除材料試驗費等一千四百
六十五萬二千四百八十四元，已如前述，第一審准予扣除，自有
未合，該部分扣除百分之五之保固保證金七十三萬二千六百二十
四元後，被上訴人尚得請求一千三百九十一萬九千八百六十元。
則除第一審命上訴人給付之部分外，被上訴人得請求上訴人再給
付上開之五百七十四萬七千二百二十九元及一千三百九十一萬九
千八百六十元，共一千九百六十六萬七千零八十九元，被上訴人
僅請求其中之一千八百二十四萬四千三百五十五元本息，洵屬正
當，應予准許。因而將第一審所為被上訴人敗訴部分之判決予以
廢棄，改判命上訴人再給付被上訴人一千八百二十四萬四千三百
五十五元本息，並駁回上訴人之上訴。
查證人黃景林證稱：「項次6是指回填到休憩區，項次6-1是指利
用方及滾壓運費」、「甲區的土方用推土機推到甲之一區，這樣
兩個土方平衡，就是我們所指的利用方回填及滾壓」、「利用方
回填（指項次6-1）與近運利用（指項次6）不同，近運利用是將
多餘土方運至休憩區」等語（見一審卷第二五五、二五六頁）。
又上訴人就被上訴人請求項次 6-1按近運數量四十萬五千一百三
十一點五七立方公尺計價部分，抗辯應減除非被上訴人承攬之檔
土牆變更設計近運數量六萬一千六百零七點三一立方公尺云云（
一審卷第二八六頁背面、原審卷第三八頁背面）。攸關項次 6-1
與項次6如屬不同，得否以相同單價計算項次6-1之工程款，及被
上訴人得請求項次 6-1之近運數量究為若干，原審就此未詳加審
酌，遽認被上訴人得請求項次 6-1之近運數量為四十萬五千一百
三十一點五七立方公尺，並遽以項次 6每立方公尺一百十三元之
價格，計算被上訴人得請求之工程款，已嫌速斷。次查，上訴人
就系爭工程中之四項工程部分，係另行發包予肇益公司施作，為
原審認定之事實，則該四項工程，並非被上訴人施工，其似無需
負責該部分之材料試驗、勞工安全衛生設備管理、包商利潤及其
他管理費用。果爾，被上訴人倘將該四項工程之材料試驗費等亦
列入結算工程總價請款，即有未合，則上訴人抗辯應自結算總價
中扣除該部分之材料試驗費等共一千四百六十五萬二千四百八十
四元云云，是否毫無可取，即非無研求之餘地。原審徒以上訴人
不需支付或未舉證已支付上開款項與肇益公司，即認該部分之材
料試驗費等不應自被上訴人得請求之結算總價中扣除，亦有可議
。末查，按給付無確定期限者，債務人於債權人得請求給付時，
經其催告而未為給付，自受催告時起，負遲延責任，民法第二百
二十九條第二項定有明文。系爭合約第四條第三款僅記載：每月
計價一次，俟業主工程款進入甲方（即上訴人）帳戶後十工作天
內，支付乙方（即被上訴人）現金票等語（見一審卷第四一頁背
面），係屬不確定期限之債務，上訴人應於受被上訴人催告未給
付工程款時，始負遲延責任。原審未查明被上訴人已否催告上訴
人，徒以被上訴人已就完工部分計價請款，即認上訴人應自九十
四年五月二十三日起負遲延責任，並有未合。被上訴人就項次6-
1 部分究得請求多少金額，及四項工程之材料試驗費等應否自結
算總價中扣除，攸關上訴人尚應給付被上訴人若干款項，自有將
原判決全部廢棄發回之必要。上訴論旨，指摘原判決違背法令，
聲明廢棄，非無理由。
據上論結，本件上訴為有理由。依民事訴訟法第四百七十七條第
一項、第四百七十八條第二項，判決如主文。
中　　華　　民　　國　九十六　年　　七　　月 　十八   日
                      最高法院民事第一庭
                          審判長法官  林　奇　福
                                法官  陳　國　禎
                                法官  陳　重　瑜
                                法官  劉　福　聲
                                法官  黃　義　豐
      本件正本證明與原本無異
                                      書  記  官
中　　華　　民　　國　九十六　年　　八  　月 　 三    日
                                                    m
